臺灣高等法院花蓮分院刑事判決　　　　　　　　　　　九十三年度上訴字第五六號
　　上　訴　人　臺灣花蓮地方法院檢察署檢察官
　　被　　　告　丁○○
右上訴人因被告偽造文書案件，不服臺灣花蓮地方法院九十二年度訴字第二三六號中
華民國九十三年二月二十四日第一審判決（起訴案號：臺灣花蓮地方法院檢察署九十
二年度偵續字第一四號），提起上訴，本院判決如左：
    主  文
原判決撤銷。
丁○○行使偽造私文書，足以生損害於公眾及他人，處有期徒刑陸月；如易科罰金，
以參佰元折算壹日。
    事  實
一、丁○○自民國（下同）八十二年間起即以代書為業，而於八十六年間借款予甲○○新臺幣（下同）三十五萬元，並由丙○○（即甲○○之母）及乙○○（即甲○○之弟）提供渠等所有坐落於花蓮縣富里鄉○里段一五六八號土地（以下簡稱系
    爭土地）擔保設定抵押權四十二萬元。嗣於八十八年十月間，因甲○○欲增貸二
    十萬元，而由甲○○提供丙○○及乙○○之印鑑章、印鑑證明、身份證及系爭土
    地之土地所有權狀等相關證明文件，供丁○○辦理設定抵押權。詎丁○○明知並
    無買賣，且未經丙○○及乙○○同意，竟於八十九年一月二十四日，在其花蓮縣
    玉里鎮○○路○段七一號事務所，盜用上開印鑑章在土地買賣所有權移轉契約書
    及土地登記申請書上，偽造出賣系爭土地售予丁○○；丁○○並於八十九年二月
    十日以買賣為原因，持上開偽造之文書向花蓮縣玉里鎮地政事務所（以下簡稱地
    政事務所）辦理所有權移轉登記，使不知情之地政事務所承辦人員，將上揭不實
    之事項登載於職務上所掌之土地登記簿上，足以生損害於丙○○、乙○○及地政
    機關對地籍管理之正確性及公信力。
二、案經被害人丙○○、乙○○訴由臺灣花蓮地方法院檢察署檢察官偵查起訴。
    理  由
一、訊之被告丁○○固坦承於右揭時間及地點將系爭土地移轉過戶登記到其名下等情
    不諱，惟矢口否認有偽造文書犯行，辯稱：八十六年十一月十七日，甲○○和丙○○來向我借錢，借三十五萬元，並把富里鄉○里段一五六八號土地，設定抵押
    權給我，之後甲○○只有付一部分利息，一直沒有償還本金；甲○○於八十八年
    十月間，在我位於玉里鎮○○路○段七十一號之事務所，表示她所欠款項無法償
    還，願意用富里鄉○里段一五六八號土地抵償，並把丙○○、乙○○之印鑑章、
    印鑑證明、身份證影本和土地所有權狀交給我，我就使用她交給我之印鑑章及土
    地所有權狀等物，把上開土地過戶給自己等語。經查：
（一）右開事實業據告訴人丙○○、乙○○迭於偵審中指訴甚詳，並經證人甲○○於
      歷次偵審中結證甚詳，且互核相符。而證人甲○○證述嗣因積欠土地銀行臺東
      分行半年貸款本息等原因，故擬再向被告借貸等情，亦與本院向臺灣土地銀行
      臺東分行函查，經該行函覆之放款帳卡所示情形相符，益見證人甲○○證述情
      節非虛。此外，復有系爭土地之登記簿謄本、所有權移轉登記資料等件，在卷
      可佐。
（二）而被告丁○○自承其自八十二年間起即開始執行代書業務，迄八十八年十月間
      已有六年之經驗，應知悉於辦理申請不動產移轉登記時，如所有權人無法親自
      辦理，必須委任代理人為之，竟在未取得土地所有權人丙○○、乙○○之授權
      書下，逕自將上開土地辦理移轉登記，已有違常情。又被告坦承未曾書立買賣
      契約書，亦未曾占有過系爭土地；依常理如系爭土地係供其抵債，其當會與證
      人甲○○書立契據，並占有系爭土地；然被告卻無此舉措，是其辯稱系爭土地
      係供抵債之用，實難採信。
（三）另證人甲○○已證述因被告在借貸期間曾對其不禮貌，故不願再前去向被告詢
      問借貸事宜；及告訴人陳稱未曾收受本件土地增值稅核覆通知書，與花蓮稅捐
      稽徵處玉里分處所函覆：該覆核通知書係以平信方式寄送（詳原審卷第一０二
      頁），未有回執之情，均無悖常情。是被告以上情質疑，亦無可採。而本件被
      告、證人及告訴人之意思表示或主觀感受，均非測謊之範圍，有法務部調查局
      函在卷可稽（詳偵敘卷第十九頁），故本院認無再送測謊之必要，均附此敘明
      。
（四）綜上所述，本件事證明確，被告所辯要屬卸責之詞，無可採信；其前揭犯行洵
      堪認定，應予依法論科。
二、核被告所為係犯刑法第二百十六條、第二百十條之行使偽造私文書罪，及刑法第
    二百十四條之使公務員登載不實罪。被告盜用印章為偽造文書之階段行為，及其
    偽造文書後復持以行使，其偽造之低度行為被行使之高度行為所吸收，均不另論
    罪。被告所犯上開二罪，有方法結果牽連關係，應從重之行使偽造私文書罪論處
    。原審採信被告辯詞，遽為被告無罪之諭知，尚有未洽；檢察官上訴意旨，指摘
    原判決不當，為有理由，自應由本院予以撤銷改判。另被告犯罪後，刑法第四十
    一條第一項前段已於九十年一月十日修正為犯最重本刑為五年以下有期徒刑以下
    刑之罪，而受六個月以下有期徒刑之宣告，執行顯有困難者，得易科罰金，比較
    新舊法，以新法對被告較為有利，依刑法第二條第一項前段之規定，自應適用有
    利於被告之新法。爰審酌被告犯罪動機、目的、手段，及對被害人所生危害、犯
    後態度等一切情狀，量處如主文第二項所示之刑，並諭知易科罰金之折算標準。
    至公訴人請求宣告沒收偽造之土地買賣所有權移轉契約書、土地登記申請書部分
    ，因該等文書已由被告交付地政事務所，並非其所有，無從為沒收之宣告，併予
    敘明。
據上論斷，應依刑事訴訟法第三百六十九條第一項前段、第三百六十四條、第二百九
十九條第一項前段，刑法第二條第一項前段、第二百十六條、第二百十條、第二百十
四條、第五十五條、第四十一條第一項前段，罰金罰鍰提高標準條例第一條前段、第
二條，判決如主文。
本案經檢察官翟光軍到庭執行職務。
中      華      民      國    九十三    年      九      月九      日
                                    審判長法官  蔣  有  木
                                          法官  黃  永  祥
                                          法官  林  德  盛
右正本證明與原本無異。
如不服本判決，應於送達後十日內，向本院提出上訴狀。其未敘述理由者，並應於提
出上訴狀後十日內向本院補提理由狀(須附繕本)。
                                        書記官  劉  夢  蕾
中      華      民      國    九十三    年      九      月      九      日
附錄本案論罪科刑法條全文
刑法第二百十六條：
行使第二百十條至第二百十五條之文書者，依偽造、變造文書或登載不實事項或使登
載不實事項之規定處斷。
刑法第二百一十條：
偽造、變造私文書，足以生損害於公眾或他人者，處五年以下有期徒刑。
刑法第二百十四條：
明知為不實之事項，而使公務員登載於職務上所掌之公文書，足以生損害於公眾或他
人者，處三年以下有期徒刑、拘役或五百元以下罰金。
